【裁判字號】    97,易,1239
【裁判日期】    971210
【裁判案由】    詐欺
【裁判全文】
臺灣士林地方法院刑事判決              97年度易字第1239號
公  訴  人  臺灣士林地方法院檢察署檢察官
被      告  甲○○
選任辯護人  朱子慶律師
            李慧珠律師
            孫寅律師
上列被告因詐欺案件，經檢察官追加起訴（96年度偵字第4712號
），本院判決如下：
    主  文
甲○○無罪。
    理  由
一、公訴意旨略以：被告甲○○明知甦活光碟股份有限公司（下
    稱甦活公司）係友元光碟股份有限公司（下稱友元公司）負
    責人戊○○出資並委由陳恆雄擔任名義負責人，亦明知戊○○與友元公司財務部經理己○○均係為友元公司處理事務之
    人，竟共同基於意圖損害友元公司利益與為戊○○不法所有
    之利益之犯意聯絡，於民國87年11月20日與12月24日，由戊○○製作視聽著作授權合約書，戊○○與被告分別以友元公
    司與甦活公司負責人之名義，訂立該授權合約書，約定由友
    元公司以每部25萬元之代價2 次向甦活公司各購買50部影片
    之合約書，戊○○即以上開契約，指示不知情之友元公司職
    員製作請款單與請購單以便支付上開著作權費用予甦活公司
    ，並將上開請款單、請購單、合約書與甦活公司出具之統一
    發票一併交予己○○，由己○○向承辦之出納、會計人員稱
    友元公司向甦活公司購買上開影片著作權，使友元公司財務
    部門其他不知情之職員製作轉帳傳票呈己○○與戊○○核准
    撥款，友元公司則於87年12月7 日開立面額625 萬元之支票
    2 紙（支票號碼：AA0000000 、AA0000000 號，到期日皆為
    12月16日），並於同年月28日分3 筆匯款予甦活公司，面額
    各為950 萬元、100 萬元、200 萬元，以為支付前開合約價
    款2500萬元。被告隨即又於同年12月29日簽發即期支票4 紙
    （票號為NA0000000 至NA0000000 號、付款人：第一銀行萬
    隆分行，面額分別為165 萬3,750 元、350 萬元、437 萬8,
    500 元、415 萬9,500 元），均在同日由己○○提示兌領，
    並將其中369 萬1,640 元匯入陳恆雄彰化商業銀行建成分行
    00000000000000號帳戶內（下稱彰銀建成分行帳戶），再於
    次日即12月30日由陳恆雄自上開帳戶提領350 萬元匯入戊○○華南銀行東湖分行000000000000號帳戶內，作為戊○○個
    人之佣金，而為違背其任務之行為，致生損害於友元公司，
    因認被告與戊○○、己○○等人共犯刑法第342 條第1 項背
    信罪嫌（戊○○、己○○等人另由本院以95年度訴字第60號
    案件審理中）。
二、按犯罪事實應依證據認定之，無證據不得認定犯罪事實；不
    能證明被告犯罪者，應諭知無罪之判決，刑事訴訟法第154
    條第2 項、第301 條第1 項分別定有明文。又事實之認定，
    應憑證據，如未能發現相當證據，或證據不足以證明，自不
    能以推測或擬制之方法，為裁判基礎；且認定犯罪事實所憑
    之證據，雖不以直接證據為限，間接證據亦包括在內，然而
    無論直接證據或間接證據，其為訴訟上之證明，須於通常一
    般之人均不致有所懷疑，而得確信其為真實之程度者，始得
    據為有罪之認定，倘其證明尚未達到此一程度，而有合理之
    懷疑存在而無從使事實審法院得有罪之確信時，即應由法院
    為諭知被告無罪之判決，有最高法院40年台上字第86號判例
    、76年台上字第4986號判例可資參照。次按刑事訴訟法第16
    1 條已於91年2 月8 日修正公布，修正後同條第1 項規定：
    檢察官就被告犯罪事實，應負舉證責任，並指出證明之方法
    。因此，檢察官對於起訴之犯罪事實，應負提出證據及說服
    之實質舉證責任。倘其所提出之證據，不足為被告有罪之積
    極證明，或其闡明之證明方法，無從說服法官以形成被告有
    罪之心證，基於無罪推定之原則，自應為被告無罪判決之諭
    知，更有最高法院92年台上字第128 號判例意旨足參。
三、公訴人認被告涉有前開犯行，無非以證人己○○、證人即友
    元公司股東乙○○、證人即擎峰科技有限公司（下稱擎峰公
    司）負責人丁○○之證詞、另案被告戊○○、陳恆雄之供述
    、酷伯公司之營利事業登記證影本及登記事項卡、契約書、
    轉帳傳票、請款單、統一發票、銷貨單、請購單、匯款單、
    支票影本4紙（發票人：甦活公司，票號為NA0000000至NA00
    00000號、付款人：第一銀行萬隆分行）、匯款單影本1紙、
    彰銀汐止分行93年5月14日彰汐字第955號函文暨附件之取款
    憑條與匯款單影本、第一銀行萬隆分行94年7 月15日一銀萬
    隆字第64號函文等為其論據。訊之被告雖不否認與戊○○間
    有以甦活公司、友元公司簽訂上開契約及收受友元開立支票
    用以支付前開價金2500萬元，另於87年12月29日簽發票號為
    NA0000000 至NA0000000 號、付款人為第一銀行萬隆分行，
    面額分別為165 萬3,750 元、350 萬元、437 萬8,500 元、
    415 萬9, 500元之即期支票4 紙，且在同日交予己○○等情
    ，惟堅詞否認有何與戊○○、己○○等人間共犯背信之犯意
    聯絡，辯稱：前開甦活公司與友元公司之交易係屬真正，甦
    活公司也因此而與上游之華哥多媒體科技股份有限公司（下
    稱華哥公司）購買電影錄影帶及版權，及委託洞庭湖光碟有
    限公司（下稱洞庭湖公司）、擎峰公司壓縮DVD 、VCD ，至
    於所簽發票號為NA0000000 至NA0000000 號之支票4 紙原係
    用以支付華哥公司、洞庭湖公司、擎峰公司等之貨款，但因
    華哥公司、洞庭湖公司、擎峰公司分別與友元公司或其負責
    人戊○○間有債務、投資或扣抵款項之關係，所以經上開公
    司負責人之要求將應給付貨款之支票劃掉受款人處之抬頭交
    由己○○一併前往銀行提領兌現，至於己○○將支票兌現後
    如何轉帳、匯款，其並不清楚等語。
四、經查：
  (一)原起訴意旨雖認被告係與本案起訴之戊○○、己○○等人共
    同涉犯刑法第339條第1項之詐欺取財罪嫌，然訊之被告則堅
    稱前開交易係屬真正，核與證人戊○○所證：本件與甦活公
    司之交易係由友元公司業務副總盧邦帆負責，其是經由公司
    內部上呈之文件知道此事，甦活公司也確實有出貨給友元公
    司等詞相符（見本院97年11月19日審判筆錄第5、10頁），
    並有前開甦活公司與友元公司所簽訂之契約書、甦活公司之
    轉帳傳票、請款單、統一發票、銷貨單、友元公司之請購單
    、匯款單等在卷可稽。且，證人即擎峰公司負責人丁○○證
    稱：之前偵查中檢察官詢問時，因為只查了近幾年的帳，沒
    有看到甦活公司的交易，所以才會說與甦活公司沒有往來，
    後來又收到法院傳票，才請會計去查更久遠前的帳冊資料發
    現有與甦活公司間交易之發票，從發票之記載，交易內容是
    VCD 光碟片之加工，帳都有經過國稅局，有進有出，應該不
    會錯，這批光碟是跟友元公司買的，至於如何請款已經忘掉
    了，但如果沒付錢，友元公司會來找麻煩，所以應該是已經
    付掉了，本件交易是經由友元公司業務韓小姐介紹的等語（
    見本院97年10月22日審判筆錄第6 至11頁），並提出統一發
    票3 紙附卷；另證人即洞庭湖公司實際負責人胡湘琳證述：
    洞庭湖公司於87年11月間與甦活公司有100 片光碟片壓縮之
    交易，由其與被告接洽，有實際進貨與出貨，甦活公司以開
    票方式支付貨款，被告曾經介紹戊○○與其認識，戊○○表
    示大陸有前景可以投資，所以其答應投資500 萬元，連同貨
    款湊足500 萬元投資戊○○，前開貨款支票其並未過手，其
    請被告將支票抬頭劃掉後，直接由戊○○向甦活公司領等情
    （見本院97年10月22日審判筆錄第12至14、16、17頁）；證
    人即華哥公司負責人丙○○證以：華哥公司與甦活公司在87
    年1 月間有出售版權之交易，也有簽授權書，10幾年前的交
    易了，應該有交付影帶給甦活公司，至於詳細付款方式如何
    因為時間太久不記得了等詞（見本院97年10月22日審判筆錄
    第20至22頁），亦與被告所供述為了完成與友元公司間之交
    易，而與上游之華哥公司購買電影錄影帶及版權，及委託洞
    庭湖公司、擎峰公司壓縮DVD 、VCD 等情相符，並有被告所
    提出之甦活公司與華哥公司所簽訂之視聽著作授權合約書2
    份（本院卷被證二）、甦活公司日記簿、轉帳傳票與華哥公
    司、洞庭湖公司及擎峰公司所開立之統一發票（本院卷被證
    五、六、七）等可參，從而被告辯稱前開甦活公司與友元公
    司間之交易屬實等詞，非不可採信。檢察官於上開證人之交
    互詰問後亦認本案所起訴之100 部影片之交易為真正，惟就
    原起訴書第2 頁所起訴甦活公司款項回流至戊○○帳戶部分
    ，仍認被告與戊○○、己○○間有共同損害友元公司利益及
    為戊○○不法利益之犯意聯絡，將前開交易所收得之款項轉
    匯回戊○○之帳戶中，而更正被告所涉之罪名為刑法第342
    條第1 項背信罪嫌，並經本院當庭諭知被告此部分罪名（見
    本院97年11月19日審判筆錄第21頁），是本案審理之範圍應
    係被告將前開4 紙支票交由己○○提領兌現後，將其中369
    萬1,640 元匯入陳恆雄彰銀建成分行帳戶內，再於次日即12
    月30日自陳恆雄上開帳戶提領350 萬元匯入戊○○華南商業
    銀行東湖分行之帳戶內乙節是否涉背信罪嫌，先予說明。
  (二)又被告於87年12月29日簽發票號為NA0000000至NA0000000號
    、付款人為第一銀行萬隆分行，面額分別為165萬3,750元、
    350萬元、437萬8,500元、415萬9,500元之即期支票4紙，在
    同日由己○○提示兌領，並將其中369萬1,640元匯入陳恆雄
    上開彰銀建成分行帳戶內，再於次日即12月30日自陳恆雄該
    帳戶提領350 萬元匯入戊○○華南商業銀行東湖分行之帳戶
    內等情，亦為被告所不否認，核與證人己○○之證述相符（
    見本院97年10月22日審判筆錄第25、26、28至30頁），並有
    支票影本4 紙（發票人：甦活光碟公司，票號為NA0000000
    至NA0000000 號、付款人：第一銀行萬隆分行）、匯款單影
    本1紙 、彰銀汐止分行93年5 月14日彰汐字第955 號函文暨
    附件之取款憑條與匯款單影本、第一銀行萬隆分行94年7 月
    15日一銀萬隆字第64號函文等可佐，被告並供稱：上開4 紙
    支票原係要用以支付華哥公司、洞庭湖公司、擎峰公司之貨
    款，但因應其等公司之要求而將支票受款人處指名之抬頭劃
    掉交給己○○等情，亦據前開證人丁○○、胡湘琳、丙○○
    等人證述在卷，惟此僅能證明被告開立4 紙支票後交予己○○及支票款項之流向，至於款項為何先後匯入陳恆雄、戊○○帳戶？被告是否知悉？尚有待其他證據證明。
  (三)證人己○○另證稱：其將4 紙支票中之369 萬1,640 元匯入
    陳恆雄上開彰銀建成分行帳戶內是依據戊○○之指示，並不
    知原因，至於又於翌日即12月30日自陳恆雄該帳戶提領350
    萬元匯入戊○○華南商業銀行東湖分行之帳戶則非其處理，
    其並不知道此部分款項，其去甦活公司領支票是跟會計部門
    領，並沒有看到被告，被告也沒有指示其如何處理該4 紙支
    票等情（見本院97年10月22日審判筆錄第30至33頁），而證
    人戊○○則證以：陳恆雄前開帳戶實際上是友元公司在使用
    ，是因為當時還未對大陸開放，所以有部分與大陸之交易必
    須透過個人帳戶轉匯款項，所以才會請陳恆雄開立此帳戶供
    友元公司使用，至於前開款項為何匯入陳恆雄帳戶，是否有
    指示己○○如此處理，因為時間久遠，記不清楚，而前開個
    人華南商業銀行東湖分行之帳戶是其本人在使用，因為當時
    有借款給公司，金額是1300多萬元，有時其個人需要時，會
    請公司還款等詞（見本院97年11月19日審判筆錄第6 至8、
    19頁），參以陳恆雄關於應戊○○要求擔任甦活公司名義上
    之負責人及開立上開彰銀建成分行帳戶予友元公司使用等之
    供述，尚無從認定證人己○○將從甦活公司取得4 紙支票中
    之369 萬1,640 元匯入陳恆雄上開彰銀建成分行帳戶內、另
    陳恆雄前開帳戶於翌日又被提領350 萬元並匯入戊○○華南
    商業銀行東湖分行之帳戶等情，被告曾指示證人己○○或知
    悉此款項之進出。
  (四)且證人戊○○亦否認與被告間有約定要將甦活公司與友元公
    司間之交易價額提高，並將中間賺取之價額分部分款項予其
    個人，並證稱：其佔友元公司股份非常大，友元公司之規模
    也大，與投資甦活公司之600 萬元比較起來差距蠻大的，不
    可能為了這個犧牲友元公司之利益等語（見本院97年11月19
    日審判筆錄第9 、13、14頁），是亦無從證明被告與戊○○
    間有何關於提高甦活公司與友元公司間交易價款後再分配差
    價予戊○○個人之約定。
  (五)至證人乙○○之證詞僅係關於友元公司與甦活公司間交易之
    真正與否，然此業經證人丁○○、胡湘琳、丙○○等人證述
    如前；陳恆雄之供述、酷伯公司之營利事業登記證及登記事
    項卡則僅能證明陳恆雄於戊○○投資甦活公司後應戊○○要
    求擔任甦活公司登記負責人、甦活公司與酷伯公司之登記址
    設於同一處所等情，均與被告對於前揭4 紙支票兌現後款項
    之流向是否知悉無關，不能證明被告與戊○○、己○○間有
    何背信之犯意聯絡、行為分擔。
五、綜上所述，檢察官所舉之證據均不能證明被告確實涉及上開
    背信犯行，不能使本院得有罪之確信，此外，復查無其他證
    據足證被告確有公訴人所指犯行，不能證明被告犯罪，自應
    為被告無罪判決之諭知。
據上論斷，應依刑事訴訟法第301條第1項，判決如主文。
本案經檢察官蔡啟文到庭執行職務
中    華    民    國    97    年    12    月    10    日
                  刑事第七庭  審判長法  官  劉秉鑫
                                    法  官  高雅敏
                                    法  官  黎惠萍
以上正本證明與原本無異。
如不服本判決應於收受判決後10日內向本院提出上訴書狀，並應
應敘述具體理由。其未敘述上訴理由者，應於上訴期間屆滿後20
日內向本院補提理由書(均須按他造當事人之人數附繕本)「切勿
逕送上級法院」。
                                    書記官  夏珍珍
中    華    民    國    97    年    12    月    10    日


司法院資訊處製作；財團法人民間司法改革基金會備份。
